【裁判字號】    95,上更(二),24
【裁判日期】    950817
【裁判案由】    傷害致死
【裁判全文】
臺灣高等法院花蓮分院刑事判決      95年度上更(二)字第24號
上  訴  人
即  被  告  戊○○
                    現於臺灣花蓮監獄花蓮分監執行中
選任辯護人  曾泰源律師
上列上訴人因傷害致死案件，不服臺灣花蓮地方法院88年度訴字
第292號中華民國89年7月20日第一審判決（起訴案號：臺灣花蓮
地方法院檢察署88年度偵字第3352號），提起上訴，本院判決後
經最高法院第2次發回，本院更為判決如下：
    主  文
原判決關於戊○○部分撤銷。
戊○○共同傷害人之身體，因而致人於死，累犯，處有期徒刑玖
年。
    事  實
一、戊○○曾於民國（下同）82年間，因違反麻醉藥品管理條例
    之罪，先後經法院判處有期徒刑7月、2年6月確定，於86年1
    月25日假釋期滿執行完畢。88年9月5日凌晨3時許，戊○○
    駕駛其向上欣小客車租賃有限公司（下稱上欣公司）租得之
    車牌FF－6490號自小客車，搭載甲○○、丘康富、丙○○（
    均經判刑確定），沿花蓮縣台九線公路由南往北自萬榮往花
    蓮方向行駛，適黃信榮駕駛D7－0118號自小客車，搭載黃信
    華、朱見龍、張照宗、范祥雲、江約亞等人，亦沿花蓮縣台
    九線公路同方向行駛，途中因超車問題，戊○○心生不滿，
    竟在花蓮縣鳳林鎮○○路○段225號前，超前攔下黃信榮所駕
    之自小客車，戊○○、甲○○、丘康富三人先下車挑釁，雙
    方言語衝突後，戊○○、甲○○、丘康富、丙○○四人竟共
    同基於傷害黃信榮、黃信華、朱見龍、張照宗、范祥雲、江
    約亞等人之故意，由戊○○持路邊鐵條，甲○○持車內上欣
    公司所有之拐杖鎖一把、路邊堆置之空酒瓶，丙○○亦持空
    酒瓶，丘康富徒手，共同揮打、丟擲黃信榮等人，其間丘康
    富被黃信榮打倒在田裡，戊○○、甲○○、丙○○等人在客
    觀上應能預見持空酒瓶用力敲擊他人，可能造成死亡之結果
    ，竟不預見，而由甲○○拿取丙○○手中之空酒瓶敲擊黃信
    榮頭部，酒瓶因而破碎，纏鬥中甲○○手持之破碎酒瓶復刺
    及黃信榮右側大腿上方，隨後由戊○○駕車衝撞對方二次，
    均未撞及，始駕車搭載甲○○等人離去。黃信榮因而受有右
    大腿穿刺傷併股靜脈斷裂、右手掌及頭後枕部小穿刺傷、額
    部左側乙處縫合痕、口唇部腫脹外翻、下唇部乙處瘀血痕、
    左右腹側部各有一處廣泛性瘀血痕、右鎖骨部乙處瘀血痕等
    傷害，經送醫急救，仍因心肺衰竭而死亡。另朱見龍胸前、
    臉部及范祥雲臉部均受有瘀傷之傷害（此部分均未據告訴）
    。嗣為警循線查獲，扣得拐杖鎖一把及甲○○、丘康富、丙○○所有之拖鞋各一雙、黃信榮所有之圓領運動衫一件。
二、案經花蓮縣警察局鳳林分局報請及被害人黃信榮之配偶乙○○訴由臺灣花蓮地方法院檢察署檢察官偵查起訴。
    理  由
一、訊據被告戊○○對於上揭時、地，駕車搭載甲○○、丘康富
    、丙○○等人，因超車問題，與黃信榮、黃信華、朱見龍、
    張照宗、范祥雲、江約亞等人互毆乙節，固不諱言，惟矢口
    否認傷害致死之犯行，辯稱：攔車是伊的主意，只是要與對
    方理論，沒有傷害故意，伊下車時未拿東西，後來被對方打
    ，才在路邊撿起鐵條防身，惟僅持鐵條揮舞，未打到對方，
    黃信榮所受刺傷，非伊所為，甲○○、丙○○拿酒瓶是他們
    自己的意思，伊不知道朱、徐他們會這樣，且當時伊並沒有
    進入田裡，田裡發生什麼事伊也不知道，至於開車衝撞對方
    僅係嚇唬對方而已云云。
二、經查：
（一）被告於上開時地駕駛其向上欣公司租得之自小客車，搭載
      甲○○、丘康富、丙○○等人，與黃信榮駕駛自小客車，
      搭載黃信華、朱見龍、張照宗、范祥雲、江約亞等人，因
      超車問題，心生不滿，超前攔下黃信榮所駕之自小客車，
      ，雙方言語衝突後，戊○○持路邊鐵條，甲○○持上欣公
      司所有之拐杖鎖、路邊堆置之空酒瓶，丙○○亦持空酒瓶
      ，丘康富徒手，共同揮打、丟擲黃信榮等人，其間丘康富
      被黃信榮打倒在田裡，甲○○又拿取丙○○手中之空酒瓶
      敲擊黃信榮頭部，酒瓶因而破碎，纏鬥中甲○○手持之破
      碎酒瓶復刺及黃信榮右側大腿上方，隨後由戊○○駕車衝
      撞對方二次，均未撞及，始駕車搭載甲○○等人離去。黃
      信榮因而受有右大腿穿刺傷併股靜脈斷裂、右手掌及頭後
      枕部小穿刺傷、額部左側乙處縫合痕、口唇部腫脹外翻、
      下唇部乙處瘀血痕、左右腹側部各有一處廣泛性瘀血痕、
      右鎖骨部乙處瘀血痕等傷害，經送醫急救，仍因心肺衰竭
      而死亡。另朱見龍胸前、臉部及范祥雲臉部均受有瘀傷等
      情，為被告所不爭執，核與證人黃信華、朱見龍、張照宗
      、范祥雲、江約亞等人於偵查及原審供述之情節相符，且
      有臺灣花蓮地方法院檢察署檢察官勘驗筆錄、驗斷書、相
      驗屍體證明書、財團法人佛教慈濟綜合醫院診斷證明書、
      現場圖、照片在卷可參，復有拐杖鎖一把、甲○○、丘康
      富、丙○○所有之拖鞋各一雙扣案可證。被告既駕車超前
      攔下黃信榮所駕之自小客車，復持路邊鐵條，與持拐杖鎖
      、空酒瓶之甲○○、持空酒瓶之丙○○及徒手之丘康富，
      共同揮打、丟擲黃信榮等人，且駕車衝撞對方二次，足見
      其等之間有共同傷害之犯意聯絡及行為分擔。而黃信榮之
      死亡既因被告等之傷害所引起，則黃信榮之死亡與被告等
      之傷害行為間，自有相當因果關係，要可認定。被告所辯
      伊沒有傷害故意，開車衝撞對方僅係嚇唬對方云云，無非
      卸責之詞，不足採信。
（二）按加重結果犯，以行為人對於加重結果之發生有預見之可
      能，能預見而不預見者為要件，而刑法第277條第2項前段
      之傷害致人於死罪，係對於犯普通傷害罪致發生死亡結果
      所規定之加重結果犯，依同法第17條規定，以客觀上行為
      人能預見其死亡結果之發生為要件。從而，共同正犯中之
      一人所引起之加重結果，其他之人應否同負加重結果之全
      部刑責，端視其就此加重結果之發生，於客觀情形能否預
      見。依卷內資料所載，被告已坦承其於案發時係持鐵條；
      同案被告甲○○於警詢或偵審中亦供陳：「……當時戊○○駕車繞到對方車前攔下，由羅先下車與對方發生鬥毆，
      後來我與丘康富、丙○○即下車前往支援，雙方發生打群
      架事件」、「我只有在路旁的住家拿了二支酒瓶丟擲對方
      」、「丘康富、戊○○、丙○○都有參與鬥毆……戊○○
      是持乙根鐵條，丙○○手持二支酒瓶」、「（到底有無拿
      酒瓶？）有。在路邊撿取丟他們」、「……丙○○拿酒瓶
      給我的時候，我就往對方丟了……當時我和戊○○在與對
      方對峙」（見花蓮縣警察局鳳林分局刑案偵查卷第11頁正
      、反面；偵查卷第27頁反面；第一審卷第一宗第284頁）
      ；同案被告丙○○亦供稱：「我當時手上是有二個空酒瓶
      ，我是預備要反擊……」、「我在現場幫忙戊○○等人推
      開對方人員」、「（鬥毆時你持何兇器？）酒瓶二只」、
      「（甲○○拿走你手上之酒瓶後，是否就去和對方打起來
      ？）是」（見同上警卷第17頁、第18頁反面、第19頁）；
      同案被告丘康富並陳稱：「……途中就見戊○○駕車與一
      部自小客車……飆車，然後戊○○突然超車將該車攔截停
      下，戊○○就下車與對方約六、七人理論，接著就打起架
      來，我和甲○○及丙○○也都上前幫忙，但一下子我就被
      人踢下田園裏，就被死者黃信榮追著打……」（見同上警
      卷第14頁）；另證人黃信華亦證陳：「……看到哥哥黃信
      榮與一位身高170公分微胖之人在路邊田裏，在談話，另
      外二不詳的人正與朱見龍、范祥雲、張照宗等人互相對立
      ，那時只有看到拿鐵條及酒瓶之人，一直往朱見龍他們三
      人揮及打和丟……」、「當時……我看到二男一女在道路
      上拿酒瓶、鐵條開始丟，然後另外有看一眼，看到我哥哥
      和對方其中一人在田裡一對一在談判事情，當時我要去攔
      拿鐵條的人，拿酒瓶的人拿酒瓶往我們的人丟擲……」（
      見同上警卷第21頁；第一審卷第一宗第104頁）；證人張
      照宗並證述：「對方車子就停在我們前面，後來黃信榮下
      車與他們談……他們講不到幾句，就開始打，後來對方的
      工具全都被我們搶過來，剛好對面有商店，對方就拿鐵條
      甩我們、用酒瓶丟我們，酒瓶至少二個以上，當時一個男
      生在丟酒瓶，一個男生拿鐵條，女生也去拿酒瓶，另外一
      個男的應該和黃信榮在拉拉扯扯……」（見第一審卷第一
      宗第106頁）。由其等陳證之內容可知，被告於甲○○、
      丙○○持酒瓶與黃信榮等人對峙或打架時，確實在旁並參
      與。其既於案發時係持鐵條攻擊對方，復於甲○○以酒瓶
      攻擊黃信榮頭部之後，隨即駕車衝撞對方二次均未撞及，
      始駕車搭載甲○○等人離去，足見有其就整個鬥毆過程均
      有參與配合，則其對甲○○、丙○○持酒瓶敲擊、丟擲黃
      信榮等人乙情，自難諉為不知。又上開酒瓶依卷附照片所
      示（見同上警卷第70頁），係玻璃製品，質地尖硬，若將
      之敲破，其形狀則甚為銳利，苟持之敲打、刺擊人之頭、
      頸、胸、腹及血管彙集處等重要部位，均足以致人於死，
      此為公眾所周知之事實，則被告對甲○○之持酒瓶敲擊黃
      信榮，可能發生死亡之結果，在客觀上當能預見。被告所
      辯當時伊並沒有進入田裡，田裡發生什麼事伊也不知道，
      甲○○、丙○○拿酒瓶是他們自己的意思，伊不知道朱、
      徐他們會這樣云云，無足採取。證人丙○○和甲○○於本
      院證稱因為打鬥地點分得很開，被告跟伊等距離很遠，應
      該不知道伊二人手上有拿酒瓶丟擲敲擊被害人云云，同屬
      迴護之詞，亦不可採。另被告就甲○○、丙○○、丘康富
      、黃信華於警詢時之上開陳述，並未於言詞辯論終結前聲
      明異議，依法視為同意作為證據，本院審酌其等陳述時之
      情況，亦認為適當，應認有證據能力，併予敘明。
（三）綜上所述，被告對於甲○○、丙○○持酒瓶與黃信榮等人
      對峙或打架時，既然在旁並參與，且在客觀上亦能預見甲○○持上開酒瓶敲擊黃信榮，可能發生死亡之結果，自應
      對甲○○所為傷害而引起黃信榮死亡之加重結果，同負全
      部刑責，不得因黃信榮之死亡非其所為而解免罪責。本件
      事證明確，被告犯行，堪以認定。
三、核被告所為，係犯刑法第277條第2項前段之傷害致死罪。被
    告與已判決確定之甲○○、丙○○，就上開犯行，有犯意聯
    絡及行為分擔，為共同正犯。又被告如事實欄所載之前科，
    有臺灣高等法院被告全國前案紀錄表在卷可考，其於受有期
    徒刑執行完畢後，5年以內故意再犯本件有期徒刑以上之罪
    ，不論依修正前之刑法第47條，或修正後之刑法第47條第1
    項之規定，均構成累犯，對被告而言並無有利或不利之情形
    ，自不生新舊法比較之問題，應逕依修正前之刑法第47條，
    論以累犯，就法定本刑有期徒刑部分，加重其刑，至本刑為
    無期徒刑部分，依法不在得予加重之列。原審對被告論罪科
    刑，固非無見。惟丘康富於甲○○持酒瓶敲擊黃信榮時，既
    被黃信榮打倒在地，對於可能發生死亡之結果，在客觀上自
    不能預見 (丘康富另經以傷害罪被判處罪刑確定)，原審認
    定丘康富應與戊○○、甲○○及丙○○共負傷害致死罪責，
    即有不當。被告上訴指摘原判決不當，雖無理由，惟原判決
    既有未合，即屬不能維持，應由本院撤銷改判。爰審酌被告
    僅因超車細故，即將他人之自小客車攔阻，並持鐵條與甲○○等人共同毆擊對方，致生死亡之結果，且犯罪後設詞狡辯
    ，態度不佳，迄今仍不賠償被害人家屬所受損害等情，量處
    如主文所示之刑。至扣案拐杖鎖一把，雖係被告等犯罪所用
    之物，惟屬上欣公司所有；另扣案之拖鞋三雙，雖分別屬甲○○、丘康富、丙○○所有，但與
    本件犯罪無關；而扣案之圓領運動衫一件則係被害人黃信榮
    所有，故均不予宣告沒收，併此敘明。
據上論斷，應依刑事訴訟法第369條第1項前段、第364條、第299
條第1項前段，刑法第2條第1項前段、第28條、第277條第2項前
段，修正前刑法第47條，判決如主文。
本案經檢察官丁○○到庭執行職務。
中    華    民    國    95    年    8    月    17    日
                  刑事庭審判長法  官     謝 志 揚
                              法  官     賴 淳 良
                              法  官     林 慶 煙
以上正本證明與原本無異。
如不服本判決，應於送達後十日內，向本院提出上訴狀。其未
述理由者，並應於提出上訴狀後十日內向本院補提理由狀（須附
繕本）。
                              書記官     林 明 智
中    華    民    國    95    年    8    月    17    日
附錄    本判決論罪科刑法條：
中華民國刑法第277條
（普通傷害罪）
傷害人之身體或健康者，處 3 年以下有期徒刑、拘役或 1 千元
以下罰金。
犯前項之罪因而致人於死者，處無期徒刑或 7 年以上有期徒刑；
致重傷者，處3年以上10年以下有期徒刑。


司法院資訊處製作；財團法人民間司法改革基金會備份。
